【裁判字號】    89,簡上,79
【裁判日期】    890731
【裁判案由】    交還土地
【裁判全文】
臺灣屏東地方法院民事判決  八十九年度簡上字第七十九號
    上  訴  人  乙○○
    訴訟代理人  柯照憲
    被上訴人    甲○○
    訴訟代理人  黃政雄律師
右當事人間請求交還土地事件，上訴人對於中華民國八十九年四月十四日本院八十九
年度屏簡字第六一號第一審判決提起上訴，本院判決如左：
    主      文
上訴駁回。
第二審訴訟費用由上訴人負擔。
    事      實
甲、上訴人方面：未於最後言詞辯論期日到場，據其於言詞辯論期日陳述稱：
一、聲明：
  (一)原判決廢棄。
  (二)被上訴人第一審之訴駁回。
二、陳述：除與原審判決書所載者相同茲予引用外，補稱：被上訴人已將屏東縣高樹
    鄉○○段四一二─五四地號土地（下稱系爭土地）附圖所示Ａ部分面積０．００
    ０九公頃及Ｂ部分面積０．００一五公頃出賣與上訴人。
三、證據：援用原審之立證方法，補提切結書一份。
乙、被上訴人方面：
一、聲明：求為判決駁回上訴，第二審訴訟費用由上訴人負擔。
二、陳述：除與原審判決書所載者相同者引用外，補稱：
  (一)上訴人未於準備程序到庭，亦未提出上訴理由狀，顯係意圖延滯訴訟。
  (二)否認切結書之真正，被上訴人已將系爭土地提供給村民當通路使用，不可能出賣
    與上訴人。
三、證據：援用原審之立證方法，補提診斷證明書、贈與契約書、存證信函各一份。
    理      由
一、本件上訴人經合法通知，未於最後言詞辯論期日到場，核無民事訴訟法第三百八
    十六條所列各款情形，爰依被上訴人之聲請，由其一造辯論而為判決。
二、被上訴人起訴主張：屏東縣高樹鄉○○段四一二─五四地號之系爭土地為被上訴
    人所有，因該土地為舊寮村私有計畫道路，故該土地雖為被上訴人所有，然被上
    訴人委由訴外人即其弟何明意管理，並供作附近居民通行道路之用，上訴人於民
    國八十六年十二月間在系爭土地上搭建門牌屏東縣高樹鄉○○村○○路十號之一
    之一層磚造建物，業經本院刑事庭判處有期徒刑六月在案，爰依民法第七百六十
    七條之規定請求上訴人將占用系爭土地附圖ＡＢ部分之地上物除去，將土地返還
    被上訴人等語。上訴人則於言詞辯論期日稱：對其占用系爭土地並不爭執，但上
    訴人建屋時被上訴人並未阻止，希望向被上訴人購買系爭土地或與其交換土地，
    且被上訴人已將附圖所示占用部分出賣與上訴人等語。
三、被上訴人主張系爭土地為其所有，上訴人於八十六年十二月間在系爭土地上搭建
    門牌屏東縣高樹鄉○○村○○路十號之一之一層磚造建物之事實，業據其提出與
    其所述相符之系爭土地登記謄本、地籍圖各一份為證，再經原審履勘系爭土地，
    並囑託屏東縣里港地政事務所派員實施測量，製有勘驗筆錄及複丈成果圖即附圖
    在卷可參，經核附圖所示Ａ部分面積０．０００九公頃及Ｂ部分面積０．００一
    五公頃為上訴人占有使用，其中上訴人於Ｂ部分建有加強磚造平房，Ａ部分則供
    其屋前通路使用等情，均為上訴人所不爭執，是被上訴人上開主張堪信為實在。
四、另上訴人固抗辯：上訴人建屋時被上訴人並未阻止，希望向被上訴人購買系爭土
    地或與其交換土地等語。按民法第七百九十六條固規定，土地所有人建築房屋逾
    越疆界者，鄰地所有人如知其越界而不即提出異議，不得請求移去或變更其建築
    物；但得請求土地所有人，以相當之價額，購買越界部分之土地，如有損害，並
    得請求賠償。惟主張鄰地所有人知其越界而不即提出異議者，應就此項事實負舉
    證之責任（最高法院四十五年度台上字第九三一號判例意旨參照）。本件上訴人
    對於被上訴人知其越界而不即提出異議一節，迄未提出證據以實其說，故其拒絕
    拆除附圖所示Ｂ部分建物及返還Ａ及Ｂ部分，並辯以願向被上訴人購買系爭土地
    等語，即屬無據。
五、按未於準備程序主張之事項，除有下列情形之一者外，於準備程序後行言詞辯論
    時，不得主張之：一法院應依職權調查之事項。二該事項不甚延滯訴訟者。三因
    不可歸責於當事人之事由不能於準備程序提出者。四依其他情形顯失公平者；又
    前項第三款事由應釋明之，民事訴訟法第二百七十六條第一項、第二項定有明文
    。本件上訴人於八十九年五月十五日對於原審判決提起上訴，雖提出上訴聲明狀
    ，惟對於上訴理由付之闕如，經本院於八十九年六月二十三日以屏院正民讓字八
    十九簡上字第七九號函通知上訴人補提上訴理由狀，並先後通知上訴人於八十九
    年七月三日、七月十三日到庭進行準備程序，且載明上訴人提出證據或偕同證人
    到庭，上訴人於八十九年六月二十九日、七月六日收受通知書，惟屆期均未到庭
    ，亦未提出上訴理由狀，此有上訴聲明狀及本院民事庭通知書各一份、送達證書
    及準備程序筆錄各二份附卷可稽。迨於本件準備程序終結後之八十九年七月二十
    六日言詞辯論期日當日始辯稱：被上訴人已將附圖所示占用部分出賣與上訴人等
    語，並提出切結書一份為據。然該切結書之真正已為被上訴人所否認，且於準備
    程序期日即責問上訴人未於準備程序到庭，亦未提出上訴理由狀，顯係意圖延滯
    訴訟等語（參見本院八十九年七月十三日準備程序筆錄）。審諸上訴人所辯此節
    係其負有舉證責任之待證事實，並非本院應依職權調查之事項；再參諸上訴人所
    提之切結書記載之時間為八十九年五月二十四日，即便該切結書為真正，上訴人
    於本院通知其提出上訴理由狀及準備程序期日時已可提出，卻於八十九年七月十
    三日準備程序終結後，迨於八十九年七月二十六日言詞辯論期日當日始執前詞抗
    辯並提出真偽不明之切結書，復未釋明係不可歸責於其之事由不能於準備程序提
    出，則其未於準備程序提出該抗辯及證據自係可歸責；況上訴人既執該切結書抗
    辯，但由該切結書記載時間以觀，其於八十九年五月二十四日即已可提出該抗辯
    ，卻對於本院通知其提出上訴理由狀及先後二次於準備程序期日通知書記載其應
    提出證據或偕同證人到庭等均未予置理，而於本院八十九年七月二十六日言詞辯
    論期日當日始行提出，則該切結書之真正顯值懷疑，誠有執該真偽不明之切結書
    延滯訴訟之可疑，自足致相當延滯訴訟；繼又查無有顯失公平者之虞，則被上訴
    人之責問洵屬有據。是以，上訴人於準備程序終結後始行提出此項抗辯，自應駁
    回。
六、再按所有人對於無權占有或侵奪其所有物者，得請求返還之；對於妨害其所有權
    者，得請求除去之，民法第七百六十七條前段、中段定有明文。本件被上訴人為
    系爭土地所有權人，上訴人占用系爭土地如附圖所示Ａ及Ｂ部分，並於Ｂ部分建
    有建物，惟並無使用權源，自係無權占有系爭土地並妨害被上訴人之所有權。是
    以，被上訴人依上開規定訴請上訴人將系爭土地如附圖所示Ａ部分面積０．００
    ０九公頃及Ｂ部分面積０．００一五公頃土地之地上物除去，將土地交還被上訴
    人，於法有據，應予准許。是則原審判命上訴人將系爭土地如附圖所示Ａ部分面
    積０．０００九公頃及Ｂ部分面積０．００一五公頃土地之地上物除去，將土地
    交還被上訴人，於法並無不合。上訴意旨指摘原判決不當，求與廢棄改判，為無
    理由，應駁回其上訴。
五、結論：本件上訴為無理由，依民事訴訟法第四百三十六條之一第三項、第四百四
    十九條第一項、第三百八十五條第一項前段、第七十八條，判決如主文。
中      華      民      國    八十九    年      七      月    三十一    日
                                    臺灣屏東地方法院民事第一庭
~B審判長法官  李麗芳
~B法      官  潘  快
~B法      官  洪乙心
右為正本係照原本作成。
本判決不得上訴。
~B法院書記官  蘇聰藝
中      華      民      國    八十九    年      七      月    三十一    日


司法院資訊處製作；財團法人民間司法改革基金會備份。
